臺灣高等法院刑事判決               100年度上訴字第1431號
上  訴  人  台灣基隆地方法院檢察署檢察官
被      告  鄒麗芳
選任辯護人  黃丁風律師
            黃雅羚律師
上列上訴人因被告違反貪污治罪條例等案件，不服台灣基隆地方
法院九十九年度訴字第六三一號，中華民國一００年三月三十一
日第一審判決（起訴案號：台灣基隆地方法院檢察署九十八年度
偵字第三三六０號），提起上訴，本院判決如下：
    主  文
上訴駁回。
    理  由
一、公訴意旨略以：被告鄒麗芳係基隆市安樂地政事務所第三課
    技工，長期擔任該所之出納業務，至民國九十六年，被告改
    任出納助理，惟因出納員游珊華初任公職，業務生疏，僅掛
    名為出納，實際之出納業務均仍由被告執行。被告明知依基
    隆市政府函頒之「基隆市各地事務所受理申請退還地政規費
    簡化作業注意事項」及「基隆市安樂地政事務退費程序表」
    之規定，凡退費淨額新台幣（下同）二萬元以上，一律由市
    庫退還，市庫核發後由出納開立受款人為申請人之支票並通
    知申請人來領，或依申請人之要求直接轉入申請人之銀行帳
    戶。詎被告於九十六年六、七月間，先後辦理地政士許淵芳
    、李秀玉、趙予邡代理其客戶申請退還測量費、複丈費、登
    記費之申請案時，得知基隆市政府已依上述程序撥款至安樂
    地政事務所帳戶內，竟意圖為自己不法所有，向游珊華佯稱
    「主任指示要發放現金予申請民眾，以資便民，故支票抬頭
    寫游珊華」等語，而由被告分別於九十六年六月二十七日、
    七月二日、七月二十五日，開立發票人安樂地政事務所之台
    灣銀行支票，面額各二萬九千四百元、三萬一千二百元、五
    萬六千九百八十元，受款人均記載為游珊華，而非申請之民
    眾或地政士；游珊華在不知其情下於票背蓋用取款背書之印
    章後，支票交予被告。被告旋於九十六年六月二十八日、七
    月三日、七月二十六日前往臺灣銀行基隆分行提示兌領同面
    額之現金，將上開款項侵占入己，並未將款項發還予上開申
    請案之民眾或地政士。其後被告為掩其行，藉詞漏蓋印章，
    向陳桂英借用其私章，盜蓋用在鄒麗芳自行制作之筆記本（
    封面註記九十三年度）內，並記載「 96.6.29轉陳桂英現金
    29400」、「96.7.4轉陳桂英現金31200」、「 96.7.30轉陳
    桂英現金56980 」等字樣，足生損害於陳桂英本人及安樂地
    政事務所退還規費之正確性。嗣於九十七年五月間審計部基
    隆審計室前來查帳，安樂地政事務所自行清查並向申請退費
    之地政士詢問，發覺尚未退費，移由調查單位偵辦，查獲上
    情，因認被告涉有刑法第二百十七條第二項偽造印文罪、貪
    污治罪條例第六條第三款之侵占非公用財物罪嫌。
二、按犯罪事實應依證據認定之，無證據不得認定犯罪事實，不
    能證明被告犯罪者，應諭知無罪之判決，刑事訴訟法第一百
    五十四條第二項、第三百零一條第一項分別定有明文。再犯
    罪事實之認定，應憑證據，如未能發現相當證據，或證據不
    足以證明，自不能以推測或擬制之方法，作為裁判基礎，最
    高法院四十年台上字第八六號判例著有明文；且認定犯罪事
    實所憑之證據，雖不以直接證據為限，間接證據亦包括在內
    ，然而無論直接證據或間接證據，其為訴訟上之證明，須於
    通常一般之人均不致有所懷疑，而得確信其為真實之程度者
    ，始得據為有罪之認定，倘其證明尚未達到此一程度，而有
    合理之懷疑存在而無從使事實審法院得有罪之確信時，即應
    由法院為諭知被告無罪之判決，最高法院七十六年台上字第
    四九八六號判例亦著有明文。又檢察官對於起訴之犯罪事實
    ，仍應負提出證據及說服之實質舉證責任，倘其所提出之證
    據，不足為被告有罪之積極證明，或其指出證明之方法，無
    從說服法院以形成被告有罪之心證，基於無罪推定之原則，
    自應為被告無罪判決之諭知，有最高法院九十二年度台上字
    第一二八號判例可參。
三、公訴人認被告涉有上開罪嫌，無非係以證人田家樂證述並未
    口頭指示本案二萬元以上退費以現金發放、證人黃美麗、曾
    國慶、周力行、吳明蘭、游珊華、趙予邡、許淵芳、李秀玉
    等人均未聽聞田家樂有上開指示，陳桂英亦證稱未收領被告
    交付之三筆退費現金以退還予證人趙予邡、許淵芳、李秀玉
    等人、證人張美麗則證稱被告曾於九十六年間多次向證人陳
    桂英借用私章蓋用等情為主要論據。
四、按被告以外之人於審判外之言詞或書面陳述，除法律有規定
    者外，不得作為證據；又被告以外之人於審判外之陳述，雖
    不符合同法第一百五十九條之一至第一百五十九條之四之規
    定，但經當事人於審判程序同意作為證據，法院審酌該言詞
    陳述或書面陳述作成時之情況，認為適當者，亦得為證據。
    當事人、代理人或辯護人於法院調查證據時，知有第一百五
    十九條第一項不得為證據之情形，而未於言詞辯論終結前聲
    明異議者，視為有前項之同意，刑事訴訟法第一百五十九條
    第一項及第一百五十九條之五分別定有明文。本判決下列所
    引用之各該被告以外之人於審判外之陳述（包含書面陳述）
    ，雖屬傳聞證據，惟當事人於本院審判期日中表示同意作為
    證據方法而不予爭執，本院審酌上開證據資料製作時之情況
    ，尚無違法不當及證明力明顯過低之瑕疵，亦認為以之作為
    證據應屬適當。揆諸前開規定，爰依刑事訴訟法第一百五十
    九條之五規定，認前揭證據資料均有證據能力，先予敘明。
五、訊據被告固不否認分別於九十六年六月二十七日、七月二日
    、七月二十五日，開立發票人安樂地政事務所之台灣銀行支
    票，面額各二萬九千四百元、三萬一千二百元、五萬六千九
    百八十元，受款人為游珊華之支票各一紙，並與游珊華於九
    十六年六月二十八日、七月三日、七月二十六日前往台灣銀
    行基隆分行提示兌領同面額之現金等情，惟堅決否認涉有上
    開犯行，辯稱：九十六年二月、三月時，田家樂主任找我去
    他的辦公室，跟我說為了便民，除非當事人要求開立支票，
    否則二萬元以上可以現金的方式退還給當事人；九十六年二
    、三月之後，我把所有不論是二萬元以上或以下的退款都按
    照上開方式辦理；退費的資料本來就是陳桂英交給我的，我
    去領款項後，只會把現金交給陳桂英，其他申請退費的資料
    我就交給會計室；我會把自己製作的領支票或現金的紀錄寫
    在我自己的筆記本上，筆記本封面上有寫九十三年度，表示
    從九十三年度開始記錄，並且請領款人在上面蓋章；另外還
    有一本筆記本，封面上面寫九十六年度，裡面記錄二萬元以
    下的退費；我在九十六年六月二十七日、九十六年七月二日
    、九十六年七月二十五日確實有開三張臺灣銀行支票，面額
    二萬九千四百元、三萬一千二百元、五萬六千九百八十元，
    受款人都是寫游珊華，當天領回來之後，我就把二萬九千四
    百元在九十六年六月二十九日、三萬一千二百元是在九十六
    年七月四日、五萬六千九百八十元是在九十六年七月三十日
    ，在陳桂英的櫃台交給陳桂英，並且有登記在封面是九十三
    年度的筆記本內，且請陳桂英在上面蓋章等語。經查：
  (一)被告辦理證人許淵芳、李秀玉、趙予邡申請退還之款項過程
    是否符合基隆巿安樂地政事務所之規定程序一節：
  1.證人周力行即安樂地政事務所第三課（出納業務）課長於偵
    查時證稱：一課的收費人員收到申請書、切結書、原始繳費
    之收據後要依照金額有無超過二萬元，有無跨年度，來做不
    同的處理。如果是二萬元以下且沒有跨年度，是由一課的收
    費窗口直接以現金退費，同時要記載在收支簿內，如果是二
    萬元以上或是有跨年度，就要移到三課的出納這邊，先行文
    至市政府，市政府核准後，才能退費，出納人員通常為了方
    便收費人員，在等市政府核准文下來後就會開立支票。受款
    人部份會有二種方式，如果是申請人要親自來領支票者，支
    票的抬頭會開受款人的姓名，如果要直接領取現金者，支票
    抬頭會開出納的姓名，由出納人員先行代領，開立支票的過
    程必須經過會計、主任及出納三人蓋章，三人都同意，在開
    完支票後再由出納的人員來協助代領。支票在去台銀領得現
    金後，會將現金交給第一課的收費人員，並請收費人員收到
    現金後在出納人員自製的簽領簿上蓋章簽收。簽領簿冊並非
    規定一定要設置的，是屬於出納人員自行建置的，簽領簿我
    有不定期核對，但我都沒有註記等語（詳偵卷第四九頁）。
    是依證人周力行上揭證詞，足徵就當事人申請二萬元以上退
    費直接領取現金之辦理方式，確與被告所辯辦理本案系爭三
    筆退款之方式相同；而被告之主管周力行既對上開辦理方式
    知之甚詳，且本案開立之三紙支票均以證人游珊華為受款人
    ，尚需由游珊華本人出面提領支票，顯見被告辦理系爭三筆
    退款方式，並非密謀為之。
  2.再者，基隆巿各地政事務所受理申請退還地政規費簡化作業
    注意事項第五款第一項雖規定「退費淨額含新台幣二萬元以
    上，一律由巿庫退還」（見偵卷第三六頁）及基隆巿安樂地
    政事務所退費程序表規定「二萬元以上由出納向巿庫申請，
    巿庫核發後由出納開立支票並通知申請人來領，或依申請人
    之要求直接轉入申請人之銀行帳戶」（見原審卷第四二頁）
    等節，然並未對於開立支票後之退款細節加以規定，即難謂
    被告所為係違反上開注意事項。
  3.至證人田家樂雖否認曾告知被告對於當事人申請二萬元以上
    退款得以現金為之一節，並於偵查時證稱：鄒麗芳所稱為了
    便民所以他將退還當事人之規費支票，受款人寫作游珊華，
    把現金領出來之後以現金發還給當事人，這是屬於技術層次
    的作法，且涉及會計、出納的業務作業，我不可能下這個指
    示，且開支票也涉及會計單位，我沒有也不可能只針對她個
    人下這個指示，況且每週都有開主管會議，如果有的話也會
    在會議紀錄上云云（詳偵卷第一一至一二頁）。惟系爭三筆
    證人許淵芳、李秀玉、趙予邡申請退還之款項，確由基隆巿
    安樂地政事務分別開立發票日為九十六年六月二十七日、面
    額二萬九千四百元；發票日九十六年七月二日、面額三萬一
    千二百元；發票日九十六年七月二十五日、面額五萬六千九
    百八十元之基隆巿公庫專戶存款支票各一紙，且用途為「退
    規費」、受款人均為「游珊華」（見調查卷第一一三頁），
    支票上均同時有出納游珊華、會計吳明蘭及主任田家樂之印
    鑑章以為共同發票人，復均於基隆巿安樂地政事務所支出憑
    證黏存單上蓋用職章（見調查卷第三一至三三頁）。證人吳
    明蘭、田家樂既然對於以證人游珊華為受款人、名目為「退
    規費」之支票未有質疑而仍予蓋用印章，顯見對於被告辦理
    系爭三筆退費之手續過程應為知情。則不論究竟證人田家樂
    有無在主管會議公開或私下指示被告有關二萬元以上規費得
    以現金退費，抑或「基隆巿各地政事務所受理申請退還地政
    規費簡化作業注意事項」中有無細節規定可否由出納代領支
    票後以現金退還申請人，基隆巿安樂地政事務所自九十六年
    六月間起，將當事人申請二萬元以上退費，開立支票以出納
    為受款人並提領後，再以現金退還之便民手續，顯有施行之
    事實。公訴意旨以證人田家樂證述否認曾指示被告以現金辦
    理退款程序云云，即指被告對於退費手續所辯不實，進而推
    論被告有不法所有意圖而為之，顯有未察。
  (二)再觀證人許淵芳、李秀玉、趙予邡究竟有無拿到系爭退款：
  1.證人李秀玉先於調查時稱：九十七年上半年安樂地政事務所
    人員打電話詢問我，有無去領地政規費退費支票，一開始我
    認為時間已經這麼久了，且金額那麼大，應該是有領到，後
    來對方表示退費應該會用支票，叫我查詢領票記錄，但我在
    我所有相關帳戶內都沒有查到有三萬一千二百元的入款記錄
    等語（詳調查卷第一四至一五頁）；後於原審準備程序時則
    稱：九十六年六月二十五日我有向基隆巿安樂地政事務所申
    請退還三萬一千二百元。（問：這筆款項當年度有無收到退
    款？）我只記得我有申請退款，之後因為業務繁忙我就忘記
    這件事情，他們通知我說有開支票給我，但是我經過確認後
    ，確認沒有收到這張支票。（問：有無人通知你去領取現金
    三萬一千二百元？）我不記得。（問：你是否可以確認有無
    收到這筆錢？）基隆巿安樂地政事務所打電話問我有無收到
    支票，所以我就根據支票去查，確認沒有收到支票，至於有
    無收到現金，我不記得。（問：你們事務所有無收入款項之
    記載？）因為那陣子家裡有些事情，所以我就沒有作記錄等
    語（詳原審卷第一０一、一０二頁）。參以證人基隆巿安樂
    地政事務所第二課（測量業務）課長曾國慶於調查時稱：我
    依主任田家樂在開會中指示，打電話向趙予邡、許淵芳、李
    秀玉查詢…我曾打了三次電話給李秀玉，但她都沒有確定等
    語（詳調查卷第七六頁）。是據上開二位證人所述，實不能
    證明證人李秀玉並未收到三萬一千二百元退款一事。
  2.證人趙予邡於偵查時證稱：（問：本案你於九十六年七月十
    八日申請退還規費五萬六千九百八十元，後來有無領到錢？
    ）我申請後有沒有通知我，我也忘了，因為我業務太多而且
    全省都有服務，是登記課黃美麗課長在九十七年打電話問我
    有無領到這筆錢，我當時覺得應該是有領到支票存進去了，
    後來我去翻存摺，才發現沒有領到這張支票，所以就告訴課
    長說我沒有領到這筆錢，後來課長告訴我應該是九十七年初
    審計部查帳時發現這三筆錢程序不對，最後是主任找我，我
    與主任見面，主任拿現金給我。（問：九十六年間你有無常
    去安樂地政事務所？）有，我有在該地政事務所當志工，每
    周四早上都會去當志工，辦業務時是幾乎天天去等語（詳偵
    卷第二四五頁），而本件退款並非以支票辦理已如前述，則
    證人趙予邡自述並未領得支票事屬當然，但尚難憑此逕推論
    證人趙予邡未領得支票即未取得上開退款。
  3.證人許淵芳於偵查時證稱：我於九十六年六月十五日聲請退
    還規費二萬九千四百元，後來到九十七年時田家樂主任找我
    去領回現金…以前的經驗就是退費沒有固定的時間，所以聲
    請出去後一直等通知，但是我業務忙時也忘了。九十六年間
    我常去安樂地政事務所，大概二、三天就會去一趙，有時也
    會與鄒麗芳見面，她也沒有告訴我二萬九千四百元這筆退費
    處理的結果等語（詳偵卷第二四三頁）；於原審證稱：九十
    六年六月十五日曾向基隆安樂地政事務所申請退還二萬九千
    四百元。（問：這筆退費你要申請支票還是現金退還？）按
    照基隆巿安樂地政事務所的以往慣例二萬以上都是用支票退
    款。（問：當年有無收到款項？）沒有等語（詳原審卷第九
    九、一００頁）。惟證人許淵芳於調查中自述在基隆地區從
    事地政事業務多年，九十六年間與安樂地政事務所常有往來
    ，既於九十六年六月十五日申請退費，何以歷近一年從未曾
    詢問系爭退費事宜處理結果，直至九十七年五月下旬證人田
    家樂撥打電話詢問，始告知未領到地政規費等情，上開情節
    與一般民眾積極詢問退款之常情實有差異，況不論調查抑或
    偵訊中，證人均僅針對有無領得支票之問題而為回答，則證
    人許淵芳於偵訊中之證述顯係針對支票退款而答覆，並非本
    案究竟有無取得退款之重點所在，又證人許淵芳對於近一年
    前申請之退款是否已領得現金，在其業務繁忙之情形下，記
    憶是否有誤？均屬有疑。
  4.從而據證人許淵芳、李秀玉、趙予邡所述，其等是否確實均
    未領得系爭退款，實屬不明。證人之證詞既有瑕疵，自難以
    上開證人之證詞，遽為認定被告侵占系爭款項之不利證據。
  (三)又證人陳桂英雖於原審證稱：九十六年六月二十七日、九十
    六年七月二日、九十六年七月二十五日鄒麗芳沒有把現金二
    萬九千四百元、三萬一千二百元、五萬六千九百八十元交給
    我辦理民眾申請退款。…（問：安樂地政事務所二萬元以下
    退費，妳如何回補零用金？）每次都是鄒麗芳打電話問我單
    據退費多少錢之後，我把單據退給他，鄒麗芳再拿錢給我。
    （問：妳在二萬元以下之退費回補零用金，是否在鄒麗芳製
    作封面「九十六年度」之筆記本內之退費金額右側加蓋妳的
    私章）章都是鄒麗芳蓋的，她拿錢給我之後，我只會核對我
    的簿子，我把章交給鄒麗芳蓋。（問：「九十六年度」之筆
    記本中，內有幾個你的印章數）三十八個章。（問：剛剛所
    數的三十八次回補零用金，你都有收到錢嗎？）有。（問：
    妳在九十八年六月二十五日調查站調查時稱：我沒有看過「
    九十三年度」流水帳簿，但查封面「九十三年度」之筆記簿
    上，妳蓋章簽收的款項計達二十七筆，其中除了本案有爭議
    之三筆以外，其餘二十四筆現金妳都不否認收到該款項，證
    明妳最少在該簿冊上蓋章二十四次，有無意見？）因為鄒麗
    芳每次都拿一個本子過來，她就翻開要給我錢的該頁，我沒
    有看封面，我的認知是同一本。（問：在封面為「九十三年
    度」的筆記本，九十六年六月二十九日二萬九千四百元、九
    十六年七月四日三萬一千二百元、九十六年七月三十一日五
    萬六千九百八十元，這幾筆款項右側都有你的私章，跟同本
    其他二十四筆及封面「九十六年度」筆記本上面三十八筆回
    補零用金右側都有你的私章，顯見鄒麗芳跟你之間的交互金
    錢，是以蓋章簽收為基準，何以拖稱沒有收到上開三筆款項
    ？）我只負責二萬以下金額，至於二萬元以上的款項我沒有
    經手過云云（詳原審卷第九六、二一四至二一九頁）。然：
  1.被告自行製作之帳冊二本，封面分別標示為「九十三年度」
    及「九十六年度」，其中封面標示「九十六年度」之筆記本
    ，其內均記載安樂地政事務所關於審查費、登記費、資料使
    用費、罰鍰等收支項目，約每五日結算一次後，所算出之退
    費數額，大部分均有「陳桂英」印章蓋於右側（見調查卷第
    二二四至二八六頁），而封面標示「九十三年度」之筆記本
    ，記載時間自九十三年一月七日起迄九十七年五月九日止，
    內容則為轉交支票或現金之記載，每筆記錄均空一行，且記
    載連續，如有隔年則更換新頁記載，金額記載均有相關人在
    右側蓋用印章（見調查卷第二０七至二二三頁），顯見被告
    於交付支票或現金後，確有請求相關人蓋印為憑之習慣。
  2.封面標示「九十三年度」之筆記本自九十五年一月四日起開
    始有「轉陳桂英現金」之記載，迄九十七年五月九日止筆數
    達二十七筆，亦均有「陳桂英」印章蓋用於金額右側，且目
    視即可辨識「九十三年度」及「九十六年度」兩本帳冊之「
    陳桂英」印章應為同一。證人陳桂英既證稱封面標示「九十
    六年度」之筆記本內容記載，其內蓋用之「陳桂英」印文表
    示確有收到款項之意，則衡情對照，被告提出之封面記載「
    九十三年度」之筆記本內之記載，如蓋有相同「陳桂英」印
    文者，亦應表示確已收取該筆金額之意思，證人陳桂英雖稱
    除系爭三筆退費外，其餘二十四筆均有收到等情，然據證人
    陳桂英製作之「零用金備查簿」及被告製作之「九十六年度
    」筆記本內之記載以觀，二萬元以上零用金回補之金額亦有
    多筆，亦即證人陳桂英向被告拿取二萬元以上之金額之情況
    甚多，再以被告與證人陳桂英關於業務金錢往來頻繁之密度
    ，且時間長達二年餘，證人陳桂英竟可清楚記得與被告往來
    之每筆款項中，僅有系爭三筆退款未曾收到，實與一般常情
    不符。況在證人許淵芳、李秀玉、趙予邡均未能確認有無收
    到退款之情況下，證人陳桂英與被告因就本案系爭退費互有
    牽連，利害關係相對，事涉己身責任，證人陳桂英之證詞是
    否較被告所辯更為可採？均有可疑。
  3.至證人陳桂英稱遭被告盜用印章云云。惟被告與證人陳桂英
    自九十五年一月起即有業務上密切頻繁金錢往來已如前述，
    證人陳桂英亦證稱被告會將筆記本拿來，翻開要給錢的該頁
    ，要求證人陳桂英補蓋印章，則證人陳桂英既有機會查驗筆
    記本記載內容，且自行蓋印，何以二年間始終未加查看，即
    逕將印章交予被告自行印蓋？況證人陳桂英既同意且將印章
    交由被告蓋印，被告即無構成盜用印章之犯行可言。
  4.準此，證人陳桂英所為證言，尚不得為被告盜蓋印章之積極
    證據。
  (四)另證人張美麗雖亦於原審證稱被告曾以漏蓋印章為由，向陳
    桂英借用印章云云（詳原審卷第二二四、二二五頁）。惟證
    人張美麗並未親見被告是否已將系爭三筆金錢交予陳桂英，
    亦不了解被告向陳桂英借用印章之原因是否即為盜蓋系爭三
    筆金額領取記錄，更遑論其實際上並未親見被告盜蓋陳桂英
    印章印文在系爭三筆金額之領取記錄上（詳原審卷第二二四
    至二二六頁）。故證人張美麗所述證詞，亦不得為被告盜蓋
    印章之積極證據。
六、綜上所述，證人許淵芳、李秀玉及趙予邡是否確實未於九十
    六年六、七月間領得現金退費款項、被告是否將證人許淵芳
    、李秀玉及趙予邡申請之退款侵占入己，有無盜用證人陳桂
    英印文等節，依公訴人提出之證據尚不足以使本院形成被告
    確有公訴意旨所指犯行之確切心證。此外，復查無其他積極
    證據足資證明被告有公訴意旨所指之上開犯行。是被告被訴
    之犯罪事實，要屬不能證明。原審以不能證明被告犯罪而諭
    知被告無罪之判決，核無不合。檢察官上訴指摘原審判決不
    當，請求撤銷改判，為無理由，應予駁回。
據上論斷，應依刑事訴訟法第三百六十八條，判決如主文。
本案經檢察官王壬貴到庭執行職務。
中    華    民    國   100    年    8     月    31    日
                  刑事第七庭    審判長法  官 陳憲裕
                                      法  官 游紅桃
                                      法  官 楊智勝
以上正本證明與原本無異。
檢察官如不服本判決，應於收受送達後10日內向本院提出上訴書
狀，其未敘述上訴之理由者並得於提起上訴後10日內向本院補提
理由書（均須按他造當事人之人數附繕本）「切勿逕送上級法院
」。
刑事妥速審判法第9條：
除前條情形外，第二審法院維持第一審所為無罪判決，提起上訴
之理由，以下列事項為限：
一、判決所適用之法令牴觸憲法。
二、判決違背司法院解釋。
三、判決違背判例。
刑事訴訟法第 377 條至第 379 條、第 393 條第 1 款之規定，
於前項案件之審理，不適用之。
                                      書記官 張玉如
中    華    民    國   100    年    8     月    31    日